臺灣高等法院刑事判決　　　　　　　　96年度上易字第2061號
上　訴　人　臺灣臺北地方法院檢察署檢察官
被　　　告　乙○○
　　　　　　　　　　樓
上列上訴人因被告妨害公務案件，不服臺灣臺北地方法院96年度
易字第1095號，中華民國96年8月9日第一審判決（起訴案號：臺
灣臺北地方法院檢察署95年度偵字第344號），提起上訴，本院
判決如下：
    主  文
上訴駁回。
    理  由
一、公訴意旨略以：被告乙○○（簡稱被告）係台北市松山區○○○路○段52巷口之麵攤販，明知梁大林及丙○○係台北市
    政府警察局松山分局中崙派出所警員，於民國95年3月6日10
    時30分許，前往上開巷口處理被告與甲○○發生之糾紛，係
    依法執行職務，被告竟當場以「警察包庇報案人」、「欺負
    攤販善良百姓」等足以減損梁、林2人聲譽之言語辱罵梁、
    林2人，被告口水噴到丙○○，經丙○○告以：「你口水噴
    至我身上」等語，詎被告預見其口水會噴到丙○○身上，而
    口水噴到丙○○身上亦不違背其本意，仍以不確定故意，更
    貼近丙○○（相距15公分左右），故意噴口水在丙○○身上
    ，而侮辱之，因認被告涉有刑法第140條第1項前段之罪嫌。
    訊之被告堅決否認上開犯行，辯稱：伊並未對丙○○吐口水
    ，亦未對之辱罵，伊只是脾氣比較差等語。
二、按被告未經審判證明有罪確定前，推定其為無罪。犯罪事實
    應依證據認定之，無證據不得認定犯罪事實，又不能證明被
    告犯罪者，應諭知無罪之判決，刑事訴訟法第154條、第301
    條第1項前段分別定有明文。又認定犯罪事實所憑之證據，
    雖不以直接證據為限，間接證據亦包括在內，然而無論直接
    證據或間接證據，其為訴訟上之證明，須於通常一般之人均
    不致有所懷疑，而得確信其為真實之程度者，始得據為有罪
    之認定，倘其證明尚未達到此一程度，有合理之懷疑存在而
    無從使事實審法院得有罪之確信時，即應由法院為諭知被告
    無罪之判決，最高法院著有76年臺上字第4986號判例可資參
    照。按刑法規定之侮辱，係行為人以粗鄙之言語、舉動、文
    字、圖畫侮謾辱罵或為其他輕蔑他人人格之行為；而所謂「
    侮辱」，係指直接對人詈罵、嘲笑或其他表示足以貶損他人
    評價之意思。是侮辱必須出於損害人名譽之故意，方能成立
    ，如僅出於情緒紓發之詞，或不慎之舉動則不成罪，合先敘
    明。
三、經查，本件公訴人認被告涉犯妨害公務罪嫌，無非係以被告
    於警詢及偵訊之自白（參臺灣臺北地方法院檢察署95年度偵
    字第6459號卷第8頁至第10頁、第20頁至第21頁、第35頁、
    同署95年度調偵字第344號卷第17頁至第18頁）、證人甲○○於警詢之證詞（參同上95年度偵字第6459號卷第6頁至第7
    頁）、證人甲○○、丙○○、梁大林於偵訊之具結證詞（參
    同上卷第32頁至第39頁）、丙○○製作之值勤報告（參同上
    卷第11頁）為其論據。
四、惟查，有關被告噴丙○○口水部分：（一）證人丙○○於95
    年3月31日於偵訊中具結證稱：「（問：被告噴的口水是噴
    在誰身上？）是噴在我身上，我是保安警察第一總隊，支援
    中崙派出所的警員，梁大林跟乙○○說有話好好說，乙○○
    對梁大林吼，我告訴梁大林不要跟他說，我不知道梁大林去
    那裡，乙○○就衝到我面前，說『警察欺負善良百姓』，口
    水就噴在我身上…（問：乙○○是故意噴口水在你身上？）
    第1噴在我身上，我告訴他，你的噴口水在我身上，他還很
    大聲說，我那有，繼續噴口水。我認為他第2次是故意噴口
    水。（問：你認為乙○○噴你口水，有無受侮的感覺？）有
    。第1次可能是不小心，第2次我告訴他，他反而貼近我噴口
    水，就有故意的可能。（問：乙○○在申訴狀說：在中崙派
    出所3樓時，你有走到他面前，對他說『你剛剛是口沫噴在
    我臉上，而不是向我吐口水，對不起』，有無？）我是說，
    你堅持沒有噴，我同意你說的你不是向我吐口水，而是對我
    噴口水，但是我當時有警告過你，並沒有對他說對不起。我
    認為他第2次是故意的」等語；另證人甲○○於同日亦具結
    證稱：「（問：有何意見？）當時第1次噴口水丙○○身上
    距離約30公分，警察告訴他時，他還故意貼近約距離丙○○
    15 公分大聲吼，第2次口水有噴在丙○○身上，乙○○是否
    蓄意我無法判斷。」等語，綜合以上證言，固可證明被告在
    大聲說話時口水確實有噴到警員丙○○等情，惟依證人丙○○上開證詞使用「我認為他第2次是故意的」之用語，證人
    甲○○使用「乙○○是否蓄意我無法判斷」之用語，堪認證
    人丙○○所指被告對其故意予以侮辱，要屬其推測之詞，在
    場之人亦無法判斷被告是否具有侮辱他人之故意。（二）證
    人丙○○於原審審理時就被告此部分之行為具結證稱：「當
    天我與梁大林巡邏至該處，朱先生就過來攔下我們，向我們
    表示被告罵他三字經，當時梁大林的機車騎在我前面，所以
    我就請他回來一起處理，梁大林就到攤位找乙○○，安撫乙○○，乙○○就突然對梁大林大吼大叫，不知道在說什麼，
    我看安撫也沒有用，乙○○好像失去理智，我就向梁大林說
    ，不要再跟乙○○講了，公事公辦，乙○○聽到我這樣說，
    就衝到我面前，用台語說『不講就不講』，之後就一直罵，
    很激動…是被告一面講話一面噴」等語（參原審96年7月26
    日審判筆錄），觀諸上開證詞，堪認被告當時情緒相當激動
    。參諸證人丙○○前揭證詞，被告係在其面前噴口水而非吐
    口水，被告既非故意在警員面前吐口水，自無法排除被告在
    情緒激動並連續大聲說話情形下無意間噴出口水之可能性，
    應認被告是否具有侮辱公務員之故意，尚存有合理懷疑。此
    外，復查無其他積極之證據足以證明被告有何公訴人所指之
    犯行，究難僅以證人丙○○曾遭被告之口沫噴濺之事實，遽
    認被告有犯罪行為。
五、至於有關被告於現場稱「警察包庇報案人」、「欺負攤販善
    良百姓」部分：（一）警員丙○○製作之值勤報告雖載明：
    「職丙○○與警員梁大林擔服9至11時208六線金巡勤務於上
    午10時30 分巡勤至南京東路4段52巷口，一民眾（經查為甲○○）攔路報案稱遭受該巷口一名攤販以三字經辱罵，欲提
    出公然侮辱告訴，正當職聽朱某敘述案情，該名攤販（經查
    為乙○○），立即衝出與該名報案人理論並口出惡言，職立
    即上前制止，然乙○○不但不聽勸阻，更於現場咆哮警察包
    庇報案人、欺負攤販善良百姓」等語（參同上95年度偵字第
    6459號卷第11頁），核與被告之自白相符，固可證明被告確
    有向員警稱「警察包庇報案人」、「欺負攤販善良百姓」等
    語。（二）惟觀諸證人梁大林於原審言詞辯論時具結證稱：
    「（問：經過情形？）我是根據民眾向派出所報案，我與丙○○當時是巡邏勤務，接獲線上通報前往處理，到了現場之
    後，發現朱先生說被告乙○○公然侮辱他，罵他三字經，他
    要提告訴，我們去瞭解狀況，被告在現場就大小聲，當我們
    要進一步瞭解時，被告不願意聽我們說明，就在旁邊喃喃自
    語，我就到週邊的攤販查訪到底發生什麼事情，當時丙○○
    站在我後面，在詢問朱先生發生的事情，被告乙○○就說警
    察為什麼只聽對方的，然後被告乙○○上前跑到丙○○旁大
    小聲，丙○○有制止乙○○，我仍在前方詢問週邊的攤販，
    過了不多久，我就聽到丙○○說乙○○吐口水到他身上，丙○○就依法壓制乙○○，我聽到聲音才往後看。…（問：本
    件在你到達現場後整個處理過程中，被告有無不禮貌的行為
    ？）被告當時都不理我，一直認為警察偏袒一方，因為我們
    之前就去處理過，被告就是這樣反應。（問：案發當天被告
    有無對於不禮貌的行為？）沒有，因為我知道被告這個人。
    （問：被告說話有無習慣噴口水？）被告每次只要警察去處
    理事情，情緒就很激動，說話很大聲，我跟被告接觸過的經
    驗，我是不知道被告說話是否會噴口水，但是被告說話的聲
    音都很大，經常認為警察找他麻煩」等語，堪認管區中崙派
    出所曾經多次處理被告與他人之紛爭，被告每次均相當激動
    ，說話很大聲，認為警察偏袒他方，警察是來找麻煩等情。
    另參諸證人丙○○於原審言詞辯論時具結證稱：「（問：經
    過情形？）…後來乙○○就罵三字經，並且說『警察只會欺
    負善良老百姓』還說『我聯合朱先生要陷害他，要讓他活不
    下去』這些都是用台語講的，我想被告用口水噴到我臉上，
    又再罵三字經，我想瞭解他在罵誰，就基於這個理由，我就
    逮捕被告。（問：被告除了說『警察只會欺負善良老百姓』
    之外，還有無罵警察什麼？）還有罵三字經，但是被告罵三
    字經的時候，臉是對著別的地方，所以偵查中我對檢察官說
    三字經應該不是在罵警察…（問：被告有無說『警察包庇報
    案人』？）有，我很確定，因為我也不是派出所警員，我只
    是支援的警力，我根本不認識朱先生。（問：除了你剛才所
    說的外，被告還有無其他對警察不禮貌的地方？）在派出所
    偵訊的時候，被告很不配合」等語，核諸證人梁大林證稱被
    告多次認為警察不公、偏袒等語，復參酌卷附被告於偵查、
    審判中提出多份向台北市政府等政府機關之陳情書件之內容
    ，載有被告於行為當時主觀上認為家中之產業遭人侵奪，得
    不到合法之救濟，且其係有牌照之攤販，卻多次遭警察取締
    之不平等待遇，內心憤憤不平等情，應認被告於警員赴現場
    處理其與甲○○糾紛時，所稱「警察包庇報案人」、「欺負
    攤販善良百姓」等語係概括性批評警察執法不公正，屬於情
    緒紓發之詞。況警察係依法執行公權力之公務員，其所作所
    為既與公益有關，仍應於一定範圍內忍受民眾之批評，被告
    主觀上既認為長期以來受不平等待遇，則其所為「警察包庇
    報案人」、「欺負攤販善良百姓」之批評，尚難認為意在侮
    辱警察，且上開文字雖屬批評性之評價用語，但尚非粗鄙謾
    罵之輕蔑言語，且依一般國民生活經驗，尚未達到使人感到
    難堪之程度，被告所為要與侮辱公務員之犯罪構成要件不合
    。
六、原審以有關被告噴口水到丙○○身上是否構成犯罪，存有合
    理懷疑，另以被告所言「警察包庇報案人」、「欺負攤販善
    良百姓」，係被告長期主觀認為受不公平待遇後所為之陳述
    ，且其對象係批評公務人員，其程度亦未逾社會通常之情形
    ，其行為在評價上亦難認係被告在故意侮辱警員等情，認為
    本件不能證明被告犯罪，諭知被告無罪，揆之首開法律規定
    以及實務見解，核無不合。檢察官上訴意旨，仍執陳詞，指
    摘原審判決不當，惟並未提出積極證據以實其說，認其上訴
    為無理由，應予駁回。
據上論斷，應依刑事訴訟法第368條，判決如主文。
本案經檢察官羅芳松到庭執行職務。
中　　華　　民　　國　　96　　年　　10　　月　　17　　日
       　　　　　 刑事第二十庭  審判長法　官　楊貴雄
                                      法　官　陳健順
                                      法　官　鄧振球
以上正本證明與原本無異。
不得上訴。
                                      書記官  劉有志
中　　華　　民　　國　　96　　年　　10　　月　　17　　日
